【裁判字號】    94,訴,1952
【裁判日期】    950117
【裁判案由】    拆屋還地等
【裁判全文】
臺灣臺中地方法院民事判決  94年度訴字第1952號
    原      告  甲○○
    訴訟代理人  黃淑真律師
    被      告  乙○○
    訴訟代理人  丙○○
上列當事人間請求拆屋還地等事件，本院於民國95年1月3日言詞
辯論終結，判決如下：
    主  文
被告應將坐落台中市○區○○段一０七之六一地號內如附圖Ａ部
分所示面積十七平方公尺土地上建物拆除，並將該土地交還原告
。
前項履行期間定為貳個月。
被告應自民國九十四年五月二十日起至交還土地日止，按月給付
原告新台幣壹仟壹佰伍拾元。
原告其餘之訴駁回。
訴訟費用由被告負擔四分之三，餘由原告負擔。
本判決原告勝訴部分，於原告以新台幣貳拾柒萬元為被告供擔保
後，得假執行。
原告其餘假執行之聲請駁回。
    事實及理由
一、原告起訴主張：原告向訴外人財政部國有財產局台灣中區辦
    事處（下稱國有財產局）以新台幣（下同）4,496,232元購
    買坐落台中市○區○○段107-61地號國有土地乙筆（下稱系
    爭土地），業經台中市中正地政事務所於民國（下同）94年
    5 月20日辦理登記完畢並核發土地所有權狀。惟查，被告與
    原告之前手即國有財產局及原告間均未成立租賃或其他合法
    使用之法律關係，以門牌號碼台中市○區○○路257號之鐵
    皮搭蓋之建物（下稱系爭建物）無權占有系爭土地內面積17
    平方公尺土地，不僅於系爭建物內堆置物品，更於系爭建物
    之鐵捲門外以每月每攤位20,000元之租金出租予訴外人陳明
    宏及訴外人戴碧玉作為營業使用，經原告函請被告將占用之
    系爭建物拆除，並將土地返還，被告均置之不理，爰依民法
    第767條物上請求權之法律關係，訴請被告將占用之系爭建
    物拆除並將土地交還原告；又被告無法律上之原因，無權占
    有使用原告之土地受有利益，致原告受有損害，另依民法第
    179條不當得利之法律關係，訴請被告自94年5月20日起至交
    還土地之日止，按月給付原告40,000元。
    並聲明：(一)被告應將坐落台中市○區○○段107-61地號內如
    附圖A部分所示面積17平方公尺土地上建物拆除，將土地交
    還原告；並自94年5月20日起至交還土地日止，按月給付原
    告40,000元。(二)願供擔保，請准宣告假執行。
二、被告則以：對台中市中正地政事務所所繪製之土地複丈成果
    圖沒有意見，惟坐落系爭土地內門牌號碼台中市○區○○路
    257號之鐵皮屋係被告所建，有繳納房屋稅。鐵皮屋內放置
    輪胎，係當倉庫使用。而國有財產局當時出售系爭土地時，
    未通知被告承買或承租。又被告出租予訴外人之2個攤位，
    係位於國有地上，非原告之土地，不能以此計算租金等語，
    資為抗辯。
    並聲明：原告之訴駁回
三、得心證之理由：
  (一)經查，原告主張其向訴外人國有財產局購買坐落台中市○區
    ○○段107-61地號土地所有權全部，並於94年5月20日辦理
    登記完畢，業據提出國有財產局94年4月14日台財產中處字
    第0940009373號函、土地所有權狀等影本各乙份附卷可證，
    堪信為真實。
  (二)原告主張被告未經原告同意，復無法律上之正當權源以系爭
    建物無權占有系爭土地內面積17平方公尺土地等情，被告雖
    抗辯系爭建物係伊所建，有繳納房屋稅，而國有財產局當時
    出售系爭土地時，未通知伊承買或承租云云，惟查原告提出
    國有財產局94年4月27日台財產中改字第0940010963號函及
    照片6幀為證，並經本院會同兩造及台中市中正地政事務所
    指派之測量員至現場勘測，有勘驗筆錄及複丈成果圖在卷可
    稽，堪信原告此部分之主張為真實。被告就系爭土地未承租
    、承買，其占有使用自無正當權源。
  (三)按所有人對於無權占有或侵奪其所有物者，得請求返還之，
    對於妨害其所有權者，得請求除去之，民法第767條定有明
    文。系爭土地為原告所有，被告無法律上正當權源搭蓋建物
    無權占有系爭土地內如附圖A部分所示面積17平方公尺土地
    ，從而，原告依前開規定，請求被告將系爭土地上如附圖A
    部分所示面積17平方公尺土地上之建物拆除，將該土地返還
    原告，自屬有據，應予准許。又判決所命之給付，其性質非
    長時間不能履行，或斟酌被告之境況，兼顧原告之利益，法
    院得於判決內定相當之履行期間或命分期給付。經原告同意
    者亦同，亦為民事訴訟法第396條第1項所明定。本件拆除建
    物交還土地部分，非立時可就，需較長之時間始克履行，本
    院審酌系爭建物係以鐵皮搭建，現當倉庫使用，一時命其拆
    除有所困難，爰定其履行期間為2個月，以資兼顧。
  (四)次按無法律上原因而受利益，致他人受損害者，應返還其利
    益，亦為民法第179條所明定。其得請求返還之範圍，應以
    對方所受之利益為度。而無權占有他人土地，可獲得相當於
    租金之利益，為社會通常之觀念。（最高法院61年台上字第
    1695號判例意旨參照）。又城市地方房屋之租金，以不超過
    土地及其建築物申報總價年息10%為限；該規定於租用基地
    ，建築房屋，準用之，亦為土地法第105條、第97條第1項所
    明定。而該條所謂土地價額，依土地法施行法第25條規定，
    係指法定地價。又所謂法定地價，依土地法第148條規定，
    係指土地所有權人依土地法規定所申報之地價而言，並非指
    平均地權條例第46條所規定之土地公告現值（最高法院88年
    度台上字第108號判決意旨參照）。又基地租金之數額，除
    以基地申報地價為基礎外，尚須斟酌基地之位置，工商業繁
    榮之程度，承租人利用基地之經濟價值及所受利益等項，並
    與鄰地租金相比較，以為決定，並非必達申報總地價年息
    10% 最高額（最高法院68年台上字第3071號判例意旨參照）
    。經查：
  1.被告無權占有原告所有之土地，已如前述，被告就其所占有
    之土地應屬無法律原因而受有相當於租金之利益，並致原告
    受有相當於租金之損害，原告對於被告，自得本於前開規定
    請求返還相當於租金之不當得利。
  2.而原告主張被告將無權占有之土地出租予訴外人陳明宏及訴
    外人戴碧玉作為營業使用，每月每攤位租金為20,000元，並
    提出照片6幀為證，主張依被告收取之租金數額即每月
    40,000元，計算被告就無權占有系爭土地如附圖A部分所示
    面積17平方公尺土地所受之相當於租金之不當得利數額。然
    查被告出租予訴外人陳明宏及訴外人戴碧玉之2個攤位係坐
    落台中市○區○○段107之58地號土地內，而107之58地號土
    地係道路用地，業經台中市中正地政事務所測量員丁○○到
    庭證述，有言詞辯論筆錄在卷可憑，從而，原告主張以此計
    算不當得利數額，非屬有據。
  3.查系爭土地位於市場內，附近住宅密集林立，交通便利，惟
    系爭建物係以鐵皮搭建，僅放置輪胎當倉庫使用等情，業經
    本院會同兩造至現場勘驗屬實，並有現場照片6幀附卷可稽
    ，是本院審酌上述各情，認以系爭土地申報地價按年息5%為
    計算被告不當得利之標準，是為適當。而系爭土地即台中市
    ○區○○段107-61地號土地，當期即93年1月之申報地價為
    每平方公尺16,235.9元，此有土地登記謄本可按，被告所蓋
    建物占用系爭土地之面積為17平方公尺，是占用土地之申報
    總價為276,010元（小數點以下四捨五入），從而，原告請
    求被告自原告取得系爭土地所有權之日即94年5月20日起至
    交還土地日止，按月返還原告相當於租金之不當得利於
    1,150元（276,010元×5%÷12月＝1,150元）之範圍內為有
    理由，應予准許；逾此部分之請求，即非有理由。
四、綜上所述，原告依所有物返還請求權，請求被告將系爭土地
    內如附圖A部分所示面積17平方公尺土地上之建物拆除，將
    該土地交還原告；及依不當得利返還請求權，請求被告自94
    年5月20日起至交還土地日止，按月給付原告1,150元，為有
    理由，應予准許；逾越部分，洵非正當，應予駁回。
五、原告陳明願供擔保，聲請宣告假執行，核無不合，爰酌定相
    當擔保金額准許之；至於原告敗訴部分，其假執行之聲請失
    所附麗，應予駁回。
六、本件事證已臻明確，兩造所為其他攻擊、防禦方法，於判決
    結果不生影響，爰不逐一審究，併予明。
七、據上論結，本件原告之訴，為一部有理由，一部無理由，依
    民事訴訟法第79條、第390條第2項，第396條第1項判決如主
    文。
中    華    民    國    95    年     1    月    17    日
                  民事第四庭      法  官  周靜秀
以上正本係照原本作成
如不服本判決，應於判決送達後20日內，向本院提出上訴狀。
中    華    民    國    95    年     1    月    17    日
                                  書記官  陳文聰


司法院資訊處製作；財團法人民間司法改革基金會備份。
